---
title: "Prise en main"
vignette: >
  %\VignetteIndexEntry{Prise en main}
  %\VignetteEngine{quarto::html}
  %\VignetteEncoding{UTF-8}
knitr:
  opts_chunk:
    collapse: true
    comment: "#>"
---

```{r}
#| label: setup
#| message: false
library(pilotretrtools)
library(dplyr)
library(ggplot2)
```

Cette vignette montre comment obtenir la base démographique du package
(population, retraités, actifs et actifs occupés par sexe, année et âge),
d'abord en une ligne, puis étape par étape, et comment construire des
variantes. Elle se termine par quelques exploitations simples.

## La base complète en une ligne

```{r}
#| label: base
base <- construire_base()
```

Avec les valeurs par défaut, `construire_base()` utilise les tables du
scénario central embarquées dans le package et fonctionne hors ligne :

- population : scénario central des projections de l'Insee (millésime
  2026), prolongé jusqu'en 2180 avec les quotients de mortalité de 2125
  reconduits, précédé de la série historique depuis 1901 ;
- effectifs corrigés des ruptures de champ géographique (France entière) ;
- taux de retraités du COR (rapport de 2025), complétés avant 2000 par les
  taux rétrospectifs construits à partir des EIR ;
- taux d'activité et d'emploi de l'enquête Emploi, puis du COR avec une
  hypothèse de chômage de long terme de 7 %, lissés par âge fin.

La base compte une ligne par sexe, année et âge (de 0 à 120 ans) :

```{r}
#| label: colonnes
base |>
  filter(sexe == "F", annee == 2030, age3112 %in% 60:64) |>
  select(sexe, generation, annee, age3112, population3112,
         tx_retraites, nb_retraites, tx_emploi, nb_actifs_occupes)
```

Les principales colonnes sont :

| Colonne | Contenu |
|---------|---------|
| `generation`, `annee`, `age3112` | génération, année, âge atteint dans l'année |
| `population`, `population3112` | population au 1er janvier, au 31 décembre |
| `deces`, `qx`, `solde_migratoire`, `naissances` | composantes démographiques |
| `tx_retraites`, `nb_retraites` | taux et nombre de retraités au 31 décembre |
| `tx_nouveaux_retraites`, `nb_nouveaux_retraites` | nouveaux retraités de l'année |
| `tx_activite`, `tx_emploi`, `tx_chomage` | taux d'activité, d'emploi, de chômage |
| `nb_actifs`, `nb_actifs_occupes` | actifs et actifs occupés au 31 décembre |
| `prolonge`, `champ` | valeurs calculées par le package, champ géographique |

Les séries historiques antérieures à 1946 sont lacunaires (années de
guerre, champ variable) : pour la plupart des usages, il est préférable de
filtrer les années à partir de 1946. Les écarts avec les données publiées
sont détaillés dans `vignette("ecarts-insee")`.

## Ce que fait `construire_base()`, étape par étape

Le code suivant reproduit les étapes de `construire_base()` à partir des
fichiers de l'Insee et du COR. Il nécessite un accès à internet ; les
fichiers téléchargés sont conservés en cache (`vider_cache()` pour les
supprimer).

```{r}
#| label: etapes
#| eval: false
# 1. Population : lecture du scénario de l'Insee et de l'hypothèse de
#    mortalité prolongée jusqu'en 2125
projpop_insee <- lire_projpop_insee(
  url = url_source("projpop", scenario = "central"),
  url_mortalite = url_source("projmort"),
  hyp_mortalite = "central"
)

# 2. Coefficients de correction des ruptures de champ (1995 : DROM,
#    2014 : Mayotte), à partir des populations publiées dans les deux champs
coef_champ <- calculer_coef_champ(lire_pop_champs_insee())

# 3. Prolongation jusqu'en 2180 et reconstitution des grands âges, puis
#    ajout de la série historique 1901-1961
population <- prolonger_projpop(projpop_insee, horizon = 2180,
                                prolongation_mortalite = "constante",
                                coef_champ = coef_champ) |>
  ajouter_serie_historique()

# 4. Correction des ruptures de champ (à faire avant d'ajouter les
#    retraités et les actifs)
population <- corriger_champ(population)

# 5. Taux de retraités : COR, complétés par les taux rétrospectifs EIR
taux_retraites <- construire_taux_retraites(lire_taux_retraites_cor())

# 6. Taux d'activité et d'emploi : enquête Emploi, PPA et hypothèses du COR
#    (chômage de long terme de 7 %), lissés par âge fin
taux_activite <- construire_taux_activite(
  lire_taux_emploi_eec(),
  lire_taux_activite_ppa(),
  lire_hypotheses_cor(chomage = 7),
  population = population
)

# 7. Assemblage
base <- population |>
  ajouter_retraites(taux_retraites) |>
  ajouter_actifs(taux_activite)
```

Chaque étape peut être remplacée : par exemple, des taux de retraités
issus d'une autre source peuvent être passés à `ajouter_retraites()`, à
condition de respecter le format attendu (colonnes `sexe`, `annee`,
`age3112`, `tx_retraites`).

Les tables intermédiaires du scénario central sont embarquées dans le
package : `projpop_central` (population, non corrigée des ruptures de
champ), `taux_retraites_central` et `taux_activite_central` (taux lissés
par âge fin). Les taux d'activité, d'emploi et de chômage tels que publiés
par l'Insee et le COR, par tranche d'âge et sans lissage, sont dans
`taux_activite_publies`.

## Construire des variantes

Les variantes sont construites à partir des fichiers de l'Insee et du COR
(accès à internet nécessaire).

**Autre hypothèse de chômage du COR** (5 %, 7 % ou 10 %) : seuls les taux
d'activité et d'emploi sont recalculés.

```{r}
#| label: variante-chomage
#| eval: false
base_chomage_10 <- construire_base(chomage = 10)
```

**Autre scénario des projections de l'Insee** : passer l'adresse du fichier
du scénario (même format que le scénario central) et l'hypothèse de
mortalité correspondante. Les adresses utilisées sont regroupées dans
`sources_donnees()` ; un scénario peut y être ajouté pour être retrouvé
avec `url_source()`.

```{r}
#| label: variante-insee
#| eval: false
base_variante <- construire_base(
  url_scenario = "https://www.insee.fr/fr/statistiques/fichier/.../xx_scenario.xlsx",
  hyp_mortalite = "haute"
)
```

**Mortalité au-delà de 2125** : prolonger la tendance des quotients plutôt
que de les reconduire.

```{r}
#| label: variante-mortalite
#| eval: false
base_tendance <- construire_base(prolongation_mortalite = "tendance")
```

**Sans correction de champ, sans série historique** :

```{r}
#| label: variante-champ
#| eval: false
base_publiee <- construire_base(corriger_champ = FALSE,
                                serie_historique = FALSE)
```

## Quelques exploitations

### Séries annuelles

```{r}
#| label: series
series <- base |>
  filter(annee >= 1976, annee <= 2070) |>
  summarise(population = sum(population3112),
            retraites = sum(nb_retraites),
            actifs_occupes = sum(nb_actifs_occupes),
            .by = annee) |>
  mutate(rapport_demo = actifs_occupes / retraites)

series |> filter(annee %in% c(1980, 2000, 2025, 2050, 2070))
```

```{r}
#| label: graphique-rapport
#| fig-width: 7
#| fig-height: 4
ggplot(series, aes(annee, rapport_demo)) +
  geom_line() +
  geom_vline(xintercept = 2025.5, linetype = "dotted") +
  labs(x = NULL, y = "Actifs occupés / retraités",
       caption = paste("Pointillés : passage des données observées aux",
                       "hypothèses du COR (voir vignette(\"ecarts-insee\")).")) +
  theme_minimal()
```

### Décomposition des évolutions

`decomposer_evolutions()` décompose chaque année la variation du nombre de
retraités, du nombre d'actifs occupés et du rapport démographique en effets
des taux, de la mortalité (par rapport à la mortalité de 1982, à partir de
60 ans) et de la taille des générations.

```{r}
#| label: decomposition
decomposition <- decomposer_evolutions(base, reference = mortalite_annee(1982))

decomposition |>
  filter(annee %in% c(1990, 2005, 2010, 2025, 2040, 2060)) |>
  select(annee, d_nb_retraites, d_nb_retraites_taux,
         d_nb_retraites_mortalite, d_nb_retraites_taille)
```

```{r}
#| label: graphique-decomposition
#| fig-width: 7
#| fig-height: 4
donnees_graph_decomposition(decomposition, "retraites", annees = 1980:2070) |>
  ggplot(aes(annee, valeur / 1000, fill = effet)) +
  geom_col() +
  labs(x = NULL, y = "Milliers de retraités", fill = NULL,
       title = "Contributions à la variation annuelle du nombre de retraités") +
  theme_minimal() +
  theme(legend.position = "bottom")
```

La référence de mortalité se change avec `mortalite_annee()`,
`mortalite_generation()` ou `mortalite_annee_age()` (voir
`?reference_mortalite`). Le principe du calcul, les formules et les
décompositions des actifs occupés et du rapport démographique sont
présentés dans `vignette("decomposition")`.

## Pour aller plus loin

- `vignette("conventions")` : conventions de la grille génération × âge ×
  année et organisation du package ;
- `vignette("decomposition")` : principe et illustrations de la
  décomposition des évolutions démographiques ;
- `vignette("ecarts-insee")` : écarts avec les données publiées par l'Insee
  et le COR, et hypothèses de construction.
